臺灣士林地方法院民事判決
110年度婚字第289號
111年度家婚聲字第3號
原  告  即
反請求被告  乙○○  
訴訟代理人  李怡欣律師
            王元勳律師
被  告  即
反請求原告  甲○○  
訴訟代理人  高靜怡律師
上列當事人間請求離婚等及反請求履行同居事件，本院於民國11
1年4月12日言詞辯論終結，判決如下：
    主      文
原告之訴駁回。
訴訟費用由原告負擔。
反請求被告應與反請求原告同居。
反請求訴訟費用由反請求被告負擔。
    事實及理由
一、乙○○主張及反請求答辯意旨略以：
  ㈠兩造於民國69年12月25日結婚，然甲○○在屏東居住期間，無
    法融入與伊之家人相處，亦經常與伊母親口角，嗣雖於70年
    間前來臺北市任職與伊同住，卻未於73年間伊母親手術後在
    兩造住處休養期間，給予陪伴及適當照顧，致兩造時常爭吵
    ，伊父母只能忍讓返回屏東，甲○○此後更不願陪同伊返回屏
    東度過農曆新年或父母生日等重要節日。又伊於85年間疑似
    心肌梗塞而在家中昏倒及失禁時，甲○○竟只為伊蓋上棉被，
    未予陪伴或送醫，伊醒來後僅能強忍不適自行盥洗，豈料甲○○多次向人抱怨伊身上惡臭難聞，再於92年1月間伊接受開
    胸手術時，選擇前往領獎，令伊感到心寒，也未在伊休養期
    間適當照顧，其後兩造則各自生活，互不來往，幾無互動，
    感情冷漠疏離。詎甲○○於110年4月12日伊母親過世後，為蒐
    集伊與家人狀況作為寫作題材，一改常態積極聯絡伊之親友
    與照顧母親之外勞，令伊與家人感到錯愕及徹底絕望，甚在
    本件訴訟中，還對伊母親為諸多不實指摘。此外，甲○○於兩
    造兒子們就讀國、高中期間，選擇遠赴彰化進修，造成母子
    關係疏離，復在兒子們畢業後經常干預及為情緒勒索，還利
    用其母失智請假1年，卻受不了排泄物氣味只照顧1天，可見
    甲○○不願付出且只愛自己之性格。末甲○○不願申辦手機，未
    經同意擅留伊之電話號碼作為聯絡方式，造成伊倍感困擾。
    綜上，兩造婚姻因上述情事已有不能維持之重大事由，且非
    可歸責於伊，為此依民法第1052條第2項訴請裁判離婚。
  ㈡兩造婚後適用法定財產制，且甲○○之剩餘財產至少約新臺幣
    （下同）3,000萬元，伊則僅有1,158萬元，另依民法第1030
    條之1第1項規定，合併請求甲○○分配剩餘財產921萬元及給
    付法定遲延利息。
  ㈢伊於109年1月20日因退休需搬出宿舍及其餘房產已出租，始
    將戶籍遷入臺北市○○區○○○路000號3樓（下稱「北投住所」
    ），惟伊此前實際住在台北榮民總醫院眷舍（下稱榮總眷舍
    ），甲○○於106年8月24日遷入北投住所前，亦居住在榮總眷
    舍，可見兩造從未協議以北投住所作為夫妻住所。又伊於10
    9年1月間自台北榮總退休後，先在宜蘭陽明交通大學附設醫
    院任職，並住在該院宿舍，也因母親健康問題，自106年間
    起與手足輪流返回屏東陪伴照顧，復於110年4月間母親過世
    後決意落葉歸根，自同年8月間起在屏東基督教醫院任職，
    同時住在屏東祖厝，甲○○對此從無意見，況依兩造之教育程
    度、社會地位與相處情形，益見強令伊返回台北與甲○○同居
    為不合理，故甲○○反請求履行同居為無理由。
  ㈣綜上，爰依民法第1052條第2項規定訴請裁判離婚，合併依同
    法第1030條之1第1項請求分配剩餘財產，並為起訴聲明：㈠
    准乙○○與甲○○離婚；㈡甲○○應給付乙○○921萬元，及自離婚判
    決確定日起至清償日止，按週年利率百分之五計算之利息，
    另為反請求答辯聲明：反請求駁回。
二、甲○○答辯及反請求主張意旨略以：
  ㈠伊與乙○○在家庭背景上有所差距，故在婚後對家中事務竭盡
    心力，然結婚時乙○○遠在臺北市工作，不僅造成夫妻聚少離
    多，婆婆還曾偷看及影印伊為抒發心情撰寫之日記，也不滿
    伊回娘家，直至婚後翌年伊始北上任教，並開始與乙○○經營
    夫妻生活，嗣婆婆於73年間接受腦瘤手術後修養時，伊挺著
    懷孕身軀盡心侍奉，更獲得乙○○之親言感謝。又乙○○於85年
    間在家昏倒時，伊焦急表示要送醫急診，然為乙○○拒絕，伊
    信任其醫學專業與顧慮其不願受勉強之高傲心態，只能讓其
    原地休息，並為其蓋上被子，乙○○亦在幾分鐘後即自行起身
    更衣盥洗及進入臥房休息，伊則幫忙清潔失禁後髒汙之衣物
    ，其後於91年間乙○○接受手術時，伊則陪伴在側直至推入手
    術房，再利用手術期間趕赴學校領獎後，馬上返回繼續陪伴
    照顧與進行復健，乙○○復在次子入學國中後鼓勵伊積極進修
    ，甚於99年間伊考取博士班後，陪同前往拜訪指導教授，從
    未對上述情事有何不滿或反對伊填載其行動電話號碼作為聯
    絡使用。再伊於110年間婆婆過世後與乙○○回到屏東，心中
    百感交集，為珍惜家人而表達諸多善意，卻遭乙○○誤會，另
    兩造兒子們自幼由伊負責教育及照顧，伊從未愧對母職，且
    為母親請侍親假期間，也由姊妹分擔照顧，不知為何乙○○竟
    以娘家對伊之包容主張造成兩造婚姻破綻。此外，乙○○退休
    後前往宜蘭工作期間，每週末均返回北投住所與伊共進晚餐
    及分享生活，同時與家人共享天倫，可見兩造確實相處愉快
    ，孰料乙○○卻以夫妻長期相處發生之過往瑣事，堅持離婚及
    對簿公堂，無視伊逾40年對婚姻家庭之奉獻。從而，兩造婚
    姻既無破綻，乙○○訴請裁判離婚，為無理由，其合併請求分
    配剩餘財產，亦屬無據。
  ㈡兩造最後係以「北投住所」為夫妻住所，且乙○○退休後雖赴
    外縣市行醫，然仍應與伊同居以經營夫妻生活，豈料乙○○自
    110年5月23日離家後拒絕聯絡，伊更直至本件起訴後，始知
    其已前往屏東醫院任職，考量乙○○既有假日與毋須看診之期
    間，自應履行夫妻之同居義務，為此依民法第1001條提起反
    請求，求命乙○○與伊同居。
  ㈢綜上，爰為本訴答辯聲明：乙○○之訴駁回，暨為反請求聲明
    ：乙○○應與甲○○同居。
三、按夫妻有民法第1052條第1項各款以外之重大事由，難以維
    持婚姻者，夫妻之一方得請求離婚，但其事由應由夫妻之一
    方負責者，僅他方得請求離婚，民法第1052條第2項定有明
    文。所謂「難以維持婚姻之重大事由」，係指婚姻是否已生
    破綻而無回復之希望，且應依客觀之標準認定，審認是否已
    達任何人倘處於同一境況，均將喪失維持婚姻意欲之程度（
    最高法院94年度台上字第115號判決意旨參照）。蓋婚姻係
    以夫妻相互間之感情為立基，以經營夫妻共同生活為目的，
    夫妻自應誠摯相愛、互信互諒，協力保持婚姻共同生活之圓
    滿幸福。如上開基礎不復存在，夫妻間已難以繼續共同相處
    ，也無法互信、互諒，且無回復之可能，自無使雙方繼續維
    持婚姻形式之必要，應認夫妻具有「難以維持婚姻之重大事
    由」。再者，婚姻如有難以維持之重大事由，於夫妻雙方均
    須負責時，應比較、衡量雙方之有責程度，僅責任較輕之一
    方得向責任較重之他方請求離婚，如雙方之有責程度相同，
    則雙方均得請求離婚，方符民法第1052條第2項規定之立法
    本旨（最高法院95年度第5次民事庭會議決議參照）。本件
    兩造為夫妻，現婚姻關係存續中之事實，有戶口名簿可憑（
    見本訴卷第25頁），足認為實，惟乙○○主張兩造因上述情事
    ，致有難以維持婚姻之重大事由，且非可歸責於伊等語，則
    為甲○○否認，應依民事訴訟法第277條前段之規定，由乙○○
    就有利於己之該當於裁判離婚要件事實，負舉證之責任，經
    查：
  ㈠乙○○主張：甲○○不願陪同伊返回屏東度過農曆新年或父母生
    日等重要節日等情，雖據丁○○證稱：伊係乙○○之弟弟，甲○○
    搬來台北後，早期過年還會回屏東，後來就不太回屏東，自
    91年間起包括過年及大家都會前往屏東的伊父母生日在內，
    甲○○大概只回去屏東3、4次等語（見本訴卷第263-267頁）
    ，及兩造次子丙○○證稱：爸爸與親戚在過年、掃墓、奶奶生
    日及爺爺忌日時，都會一起回屏東，但媽媽幾乎很久沒有去
    了等語明確（見本訴卷第223頁），並有乙○○提出之家庭聚
    會照片為佐（見本訴卷第345-347頁），堪信屬實。惟本院
    審酌甲○○係與乙○○結婚，且現代婚姻之本質在於尊重夫妻個
    人之主體性與自主性，著重由夫妻共同經營家庭生活，核與
    往昔期待女性成婚後需融入夫家家庭與生活已有顯著不同，
    則甲○○既非與乙○○之父母或屏東家人作為共結連理或共營生
    活之對象，縱其不願積極參與丈夫原生家庭之活動，因而導
    致乙○○心中有所不快，仍難謂因此即造成兩造婚姻出現難以
    回復之破綻。再參以丁○○另稱：甲○○不願意回屏東，應該是
    因為與伊母親相處不好，且過年時有20個人要吃飯，廚房會
    很忙碌，甲○○大概不願意作家事等語（見本院卷第265頁）
    ，可見甲○○不願返回屏東係出於婆媳相處及媳婦難為等考量
    ，並非刻意以此對乙○○刁難或使之難堪，復衡以此前亦未見
    乙○○明確表達不滿，益徵難以憑此遽認兩造婚姻難以維持。
  ㈡乙○○主張：伊於85年間疑似心肌梗塞而在家中昏倒及失禁時
    ，甲○○竟未將伊送醫，只為伊蓋上棉被等語，雖未為甲○○爭
    執，然本院考量乙○○身為醫師，本於醫學專業知識應對於自
    己之身體狀況具有清楚正確之判斷，反觀甲○○非醫學專業人
    員，如非出於乙○○之囑咐或決定，實無可能拒絕將其送醫救
    護，任令其躺在家中地上，故甲○○就此辯稱：伊當時焦急表
    示要送醫急診，卻為乙○○拒絕，伊信任其醫學專業，只能讓
    其原地休息，亦為其蓋上被子等語，值為採取，乙○○自難以
    此指摘甲○○之作為造成兩造婚姻破綻。至乙○○主張：甲○○當
    時未予陪伴，伊醒來後亦僅能強忍不適自行盥洗，甲○○事後
    還多次向人抱怨伊身上惡臭難聞云云，則未見舉證以實其說
    ，難以採信。又乙○○主張：伊於92年間伊接受開胸手術時，
    甲○○選擇前往領獎等語，業據甲○○辯稱：伊陪伴乙○○直至推
    入手術室，並在領獎後立即趕回等語，堪認甲○○應係在手術
    開始至結束期間離開醫院前往領獎。是以，本院考慮開胸手
    術需時甚久，家人在手術室外除焦急等候及相信醫師外，也
    無其他可以協助幫忙之事，則甲○○縱使在手術進行期間離開
    醫院前往領獎，仍難謂甲○○係毫無夫妻恩情，或因而足使乙○○感到心寒，至乙○○復主張：甲○○未在手術後休養期間給予
    適當照顧云云，則為甲○○否認，且與丙○○所證：爸爸接受開
    胸手術後，媽媽有前往醫院照顧等語不符（見本訴卷第221
    頁），自非可取。再上述乙○○在家昏倒與接受開胸手術之事
    ，均距今甚久，且之前未見乙○○曾為此表達遺憾或不滿，乙○○卻在本件訴訟中一一細數，是否係為離婚而刻意以久遠過
    去之事刻意攀附，實非無疑。
  ㈢乙○○主張：兩造各自生活，互不來往，幾無互動，感情冷漠
    疏離等語，固據丙○○證稱：兩造感情不太好，在家幾乎沒有
    互動，也不太會講話等語（見本訴卷第221頁）。然本院衡
    酌兩造結婚逾40年，且夫妻長期相處後因熱情退卻及生活平
    凡，難免在日常互動上較為平淡，應屬自然，且參丙○○證稱
    ：兩造會一起吃飯，分居前也同房睡在同一張床上等語（見
    本訴卷第221頁），併衡以兩造係自110年8月1日乙○○前往屏
    東任職後才開始分居一情，則為兩造陳明（見本訴卷第217
    頁），益徵兩造應非毫無往來互動，故乙○○此部分主張難以
    採取，無從遽認兩造感情基礎已完全喪失及無法繼續維持夫
    妻生活。
  ㈣乙○○提出之電子郵件（見本訴卷第27頁），僅能證明丙○○曾
    以該郵件對甲○○表達不滿，然無法以此推認乙○○主張甲○○經
    常對兒子們為感情勒索云云為真實。又甲○○請侍親假後如何
    照顧其母，與娘家家人如何分工協調等，既未見乙○○參與協
    助與分配，亦未見甲○○娘家家人表達不滿，可見乙○○以此指
    摘甲○○性格不佳，導致兩造婚姻難以維持云云，實非有據。
    再甲○○雖不否認對外留下乙○○之電話號碼作為聯絡方式，亦
    有乙○○提出之簡訊紀錄可憑（見本訴卷第333-341頁），然
    衡其情節尚非嚴重，無從逕謂因此造成兩造感情破裂。
  ㈤乙○○主張：甲○○婚後在屏東居住期間，無法融入與伊之家人
    相處，經常與伊母親發生口角，且於73年間伊母親接受手術
    後休養期間，未給予陪伴及適當照顧，致兩造時常爭吵，伊
    父母只能忍讓返回屏東，嗣於110年4月間伊母親過世後，為
    蒐集寫作題材，一改常態積極聯絡伊之親友與照顧母親之外
    勞，令伊等深感錯愕云云，均為甲○○否認，且未見舉證以實
    其說，難以採信。末甲○○在本件辯稱乙○○母親曾有偷看及影
    印其日記等不當行為等語，無論是否屬實，應屬其行使訴訟
    權之正當行為，自無從以其答辯內容遽謂造成兩造婚姻出現
    破綻。
  ㈥綜上，乙○○未能舉證證明兩造婚姻已有難以維持之重大事由
    ，應認其依民法第1052條第2項訴請裁判離婚，為無理由，
    予以駁回。又乙○○訴請裁判離婚既為無理由，則請合併請求
    甲○○給付剩餘財產之本息，亦屬無理由，應併駁回之。
四、「夫妻互負同居之義務，但有不能同居之正當理由者，不在
    此限」，民法第1001條定有明文。又夫妻履行共同生活，婚
    姻生活方能維持美滿幸福，故夫妻同居義務實乃維護婚姻生
    活之基本要件，最高法院著有79年台上字第2629號判例意旨
    可參。茲查：
  ㈠「夫妻之住所，由雙方共同協議之」，民法第1002條第1項前
    段定有明文，可知夫妻應以協議共同設定夫妻住所，且其後
    不得僅以一方之意思或擅自搬離之事實，認已廢止或變更夫
    妻之住所。本件甲○○主張兩造係以「北投住所」為夫妻住所
    一情，業據乙○○於110年1月27日言詞辯論時陳稱：兩造最後
    係同住甲○○現住之「北投住所」等語（見本訴卷第217頁）
    ，並在書狀中陳明：伊於109年1月20日退休後需搬出榮總眷
    舍，且名下其餘房產均已出租，乃將戶籍及個人物品遷入「
    北投住所」，甲○○則於107年8月20日即搬入該處居住等語（
    見本訴卷第329頁），足認兩造在乙○○退休及自榮總眷舍遷
    出後，確實在「北投住所」同居生活，自有以協議設定該處
    為夫妻住所之事實。
  ㈡乙○○對此雖辯稱：伊自台北榮總退休後，先在宜蘭陽明交通
    大學附設醫院任職，並住在該院宿舍，亦因母親健康問題，
    自106年間起與手足輪流返回屏東陪伴照顧云云。然參以乙○○曾於言詞辯論時自陳：伊在宜蘭任職時，大部分時間住在
    宿舍，回台北時就會住在「北投住所」等語（見本訴卷第21
    7頁），可見乙○○僅係自台北榮總退休後改赴宜蘭縣擔任醫
    師，另以宜蘭醫院宿舍作為工作期間之居所，至其是否利用
    個人時間往返屏東照顧母親，則與住居所之認定並無關連，
    均無從以此憑認乙○○得以此作為辯解，否認係與甲○○設定以
    「北投住所」作為夫妻住所。
  ㈢乙○○又辯稱：伊於110年4月間母親過世後，決意落葉歸根，
    自同年8月間起在屏東基督教醫院任職，同時住在屏東祖厝
    等語，縱認為實，參照上揭說明，乙○○既未能證明甲○○曾同
    意廢止或變更夫妻住所，仍難僅以乙○○自行搬回屏東祖厝之
    事實，遽認「北投住所」已非兩造之夫妻住所。
  ㈣乙○○目前雖遠在屏東擔任醫師，然在工作之外理應有相當之
    個人時間，且屏東縣與臺北市在空間上距離雖遠，惟受益於
    目前交通技術之發展，往來尚無窒礙難行或不通人情之處，
    況衡以夫或妻之一方為前往外縣市工作，需在工作期間居住
    他處，固非不可想像，但為經營夫妻共同生活，仍應履行夫
    妻同居之義務，非謂得以工作為由即拒絕同居，堪信乙○○復
    辯稱強令其返回「北投住所」與甲○○同居顯非合理云云，尚
    非可取。從而，甲○○反請求乙○○履行同居，為有理由，自應
    准許。
五、綜上所述，乙○○依民法第1052條第2項訴請裁判離婚，及依
    同法第1030條之1第1項前段請求甲○○給付剩餘財產分配額92
    1萬元本息，均為無理由，應予駁回。至甲○○反請求命乙○○
    應與其同居，則為有理由，應予准許。
六、本件事證明確，兩造其餘攻擊防禦方法及所提證據，核與判
    決結果無影響，不再逐一贅述論列，附此敘明。
七、訴訟費用負擔之依據：家事事件法第51條、民事訴訟法第78
    條。
中　　華　　民　　國　　111 　年　　4 　　月　　29　　日
                  家事庭    法  官  郭躍民
以上正本證明與原本無異。
如對本判決上訴，須於判決送達後20日內向本院提出上訴狀。如
委任律師提起上訴者，應一併繳納上訴審裁判費。
中　　華　　民　　國　　111 　年　　4 　　月　　29　　日
                            書記官  李姿嫻